ACORDAO-COMPLETO-2413998

ACÓRDÃO 2373/2021 ATA 5/2021 - PRIMEIRA CÂMARA

VISTOS, relatados e discutidos estes autos de 2 (dois) atos de Aposentadoria, submetidos à apreciação deste Tribunal para fins de registro, nos termos do inc. III do art. 71 da Constituição Federal de 1988, atos esses cadastrados e disponibilizados ao TCU por intermédio do Sistema de Apreciação e Registro de Atos de Admissão e Concessões, na forma dos arts. 2º, caput e incs. I a VI, e 4º, caput, da então vigente Instrução Normativa TCU 55/2007 (normativo atualmente substituído pela IN TCU 78/2018) ,
ACORDAM os Ministros do Tribunal de Contas da União, reunidos em Sessão da 1ª Câmara, diante das razões expostas pelo Relator, em:
9.1. ordenar à Segecex que, em conjunto com a Sefip:
9.1.1. realize diligência junto ao Gabinete de Segurança Institucional - GSI, com vistas a que, no prazo de 30 (trinta) dias, encaminhe a este Tribunal:
9.1.1.1. cópia da documentação que comprove o efetivo exercício no serviço público, sob o regime da CLT e no período anterior à vigência da Lei 8.112/1990, pelos interessados Edivar Elvas e Silva e Sebastião Fabiano Lemes, de tempo de atividade insalubre, a fim de averiguar se estariam preenchidos, em consonância com a jurisprudência deste Tribunal, os requisitos para sua contagem como tempo especial, consoante lançado nos atos nº s 10082301-04-2011-000062-4 e 10082301-04-2010-000033-8;
9.1.1.2. cópia dos comprovantes do recolhimento de contribuições previdenciárias relativas ao tempo rural averbado por Sebastião Fabiano Lemes, a fim de averiguar se estariam preenchidos, em consonância com a jurisprudência desta Corte de Contas, os requisitos necessários para viabilizar a contagem do tempo lançado a esse título no ato nº 10082301-04-2010-000033-8;
9.1.2. caso a medida saneadora indicada no subitem precedente não resulte na complementação dos tempos necessários para a devida regularização dos atos de aposentadoria constantes deste feito, dê imediato início aos procedimentos destinados à revisão de ofício do (s) ato (s) não saneado (s) .

Pessoal; Aposentadoria.

Primeira Câmara

Gabinete de Segurança Institucional - GSI.

3. Interessados: Edivar Elvas e Silva, CPF XXX.222.211-XX; e Sebastião Fabiano Lemes, CPF XXX.119.698-XX.

13.1. Ministros presentes: Walton Alencar Rodrigues (Presidente), Benjamin Zymler, Vital do Rêgo e Jorge Oliveira.
13.2. Ministros-Substitutos presentes: Augusto Sherman Cavalcanti (Relator) e Weder de Oliveira.

ACORDAO-COMPLETO-2487927

Acórdão de Relação 12661/2021 - Primeira Câmara

Acórdão de Relação

AUGUSTO SHERMAN

Cuidam os autos de 2 (dois) atos de Aposentadoria, submetidos à apreciação deste Tribunal para fins de registro, nos termos do inc. III do art. 71 da Constituição Federal de 1988, atos esses cadastrados e disponibilizados ao TCU por intermédio do Sistema de Apreciação e Registro de Atos de Admissão e Concessões, na forma dos arts. 2º, caput e incs. I a VI, e 4º, caput, da então vigente Instrução Normativa TCU 55/2007 (normativo atualmente substituído pela IN TCU 78/2018) .
2.	A unidade técnica, ao analisar os fundamentos legais das concessões bem como as informações prestadas pelo órgão do controle interno, lavrou a instrução constante da peça 5, adiante parcialmente transcrita, com eventuais ajustes de forma:
"INTRODUÇÃO
1. Trata-se de atos de concessão de aposentadoria de Edivar Elvas e Silva e Sebastião Fabiano Lemes, ex-servidores do Gabinete de Segurança Institucional.
2. Os atos foram submetidos, para fim de registro, à apreciação do Tribunal de Contas da União (TCU) , de acordo com o art. 71, inciso III, da Constituição Federal. O cadastramento e a disponibilização ao TCU ocorreram por intermédio do Sistema de Apreciação e Registro de Atos de Admissão e Concessões, na forma dos arts. 2º, caput e incisos I a VI, e 4º, caput, da Instrução Normativa - TCU 78/2018.
EXAME TÉCNICO
Procedimentos preliminares aplicados
3. Os procedimentos para exame, apreciação e registro de atos de pessoal encontram-se estabelecidos na Instrução Normativa TCU 78/2018 e na Resolução TCU 206/2007. Essas normas dispõem, respectivamente, em seus arts. 4º, § 2º, e 3º, § 3º, que os atos de pessoal disponibilizados por meio do Sistema de Apreciação e Registro de Atos de Admissão e Concessões devem ser submetidos a crítica preliminar automatizada do próprio sistema, com base em parâmetros predefinidos.
4. Relativamente aos atos de concessão de aposentadoria, as rotinas de crítica das informações cadastradas no Sistema de Apreciação e Registro de Atos de Admissão e Concessões foram elaboradas e validadas levando-se em conta as peculiaridades desses atos. Os itens de verificação do sistema compreendem prazos e fundamentos legais, assim como eventuais ocorrências de acumulação. Trata-se de verificações mais abrangentes, minuciosas e precisas do que aquelas que podem ser realizadas por mãos humanas, proporcionando um nível de segurança ainda maior.
5. Além da crítica automatizada, há verificação humana adicional no caso de haver alertas do sistema ou informações não formatadas, como esclarecimentos do gestor ou do controle interno.
6. Na ocorrência de períodos de tempo relativos à contagem ponderada decorrente do exercício de atividade insalubre, as rotinas incluem a verificação do atendimento dos requisitos estabelecidos nos Acórdãos 2008/2006 e 911/2014, ambos do Plenário. Constatado o não atendimento, tais períodos são automaticamente excluídos da contagem do tempo. 
7. Também são excluídos da contagem outros períodos de tempo cujo cômputo a jurisprudência do TCU entende, a princípio, ser irregular. São exemplos os períodos de tempo rural, aluno aprendiz, estágio, residência médica, exercício da advocacia e aqueles obtidos por justificação judicial. Trata-se de vedações para as quais a jurisprudência do TCU também prevê exceções, mas, nesses casos, para a verificação do atendimento dos requisitos exige-se a apresentação de documentação comprobatória.  Portanto, na ocorrência de qualquer desses períodos, são eles excluídos da contagem.
8. As críticas também consideram os registros do Sistema Integrado de Administração de Recursos Humanos (Siape) . O Siape disponibiliza informações atualizadas sobre as parcelas que integram os proventos, diferentemente, portanto, do Sistema de Apreciação e Registro de Atos de Admissão e Concessões, que informa as parcelas no momento do registro do ato.
9. Essa confrontação com o Siape provê uma visão atual e verdadeira da situação, o que permite descaracterizar irregularidades e inconsistências que, embora constantes do Sistema de Apreciação e Registro de Atos de Admissão e Concessões, já foram corrigidas.
Exame das constatações
10. Por intermédio das supracitadas análises realizadas por esta Unidade Técnica nos atos de concessão de aposentadoria de Edivar Elvas e Silva e Sebastião Fabiano Lemes, constatou-se que os inativos computaram tempos de serviço insalubre substanciais; sendo que, no caso do inativo Sebastião Fabiano Lemes, ainda foi computado tempo de serviço rural, o que enseja a ilegalidade dos respectivos atos ora analisados por desobediência aos Acórdãos 2008/2006 e 911/2014 acima referenciados, ambos do Plenário.
CONCLUSÃO
11. Em razão do exposto e tendo em vista as análises realizadas nos atos de concessão de aposentadoria de Edivar Elvas e Silva e Sebastião Fabiano Lemes, esta Unidade Técnica considera que os atos aqui analisados devem ser julgados ilegais e negados os seus respectivos registros por esta Egrégia Corte, em face do cômputo de tempo de serviço ponderado insalubre e rural em desobediência aos Acórdãos 2008/2006 e 911/2014, ambos do Plenário.
PROPOSTA DE ENCAMINHAMENTO
12. Ante o exposto, com fundamento nos arts. 71, inciso III, da Constituição Federal, 1º, inciso V, e 39, incisos I e II, da Lei 8.443/1992 e 260, § 1º, do Regimento Interno do Tribunal de Contas da União, propõe-se:
a) considerar ILEGAIS e NEGAR os registros dos atos de aposentadoria de Edivar Elvas e Silva (CPF: XXX.222.211-XX) e Sebastião Fabiano Lemes (CPF: XXX.119.698-XX) ;
b) determinar ao Gabinete de Segurança Institucional que:
b.1) abstenha-se de realizar pagamentos para os atos ora apreciados pela ilegalidade, no prazo 15 (quinze) dias, contados a partir da ciência desta deliberação, sujeitando-se a autoridade administrativa omissa à responsabilidade solidária, nos termos do art. 262, caput, do Regimento Interno do TCU;
b.2) informe aos interessados: 
b.2.1) o teor do Acórdão que vier a ser prolatado, encaminhando ao TCU, no prazo de trinta dias, comprovante da data de ciência pelos interessados, nos termos do art. 4º, § 3º, da Resolução - TCU 170/2004;
b.2.2) caso manifestem interesse, podem se manter aposentados com base em outro fundamento legal e desde que cumpram os requisitos legais exigidos; ou poderão retornar à atividade para completar o requisito temporal para nova aposentadoria ¿ a qual, obrigatoriamente, deverá fundamentar-se nas regras vigentes no momento da nova concessão;
b.2.3) caso não seja possível enquadrar em outro fundamento legal de inativação, os interessados deverão retornar à atividade para completar o requisito temporal para a aposentadoria ¿ a qual, obrigatoriamente, deverá fundamentar-se nas regras vigentes no momento da nova concessão."
3.	Em seu pronunciamento regimental, o Ministério Público junto a esta Casa, neste ato representado pelo Procurador Rodrigo Medeiros de Lima, manifestou-se nos seguintes termos (peça 8) :
"Em exame o ato de alteração da aposentadoria de Edivar Elvas e Silva (peça 2) , e o ato inicial da aposentadoria de Sebastião Fabiano Lemes (peça 3) , editados pelo Gabinete de Segurança Institucional.
2. Após a aplicação das críticas automáticas a Secretaria de Fiscalização de Pessoal (sefip) assim concluiu (peças 5-6) :
'11. Em razão do exposto e tendo em vista as análises realizadas nos atos de concessão de aposentadoria de Edivar Elvas e Silva e Sebastião Fabiano Lemes, esta Unidade Técnica considera que os atos aqui analisados devem ser julgados ilegais e negados os seus respectivos registros por esta Egrégia Corte, em face do cômputo de tempo de serviço ponderado insalubre e rural em desobediência aos Acórdãos 2008/2006 e 911/2014, ambos do Plenário. (Grifos do original) .
II
3. No que se refere ao ato de alteração da aposentadoria de Edivar Elvas e Silva, observa-se que foi editado para integralizar os proventos do interessado ante a averbação de tempo insalubre, no total de 3 anos, 10 meses e 7 dias, consoante se vê no campo 'Discriminação dos tempos de serviço e averbações' (peça 2, p. 3) .
4. O ato inicial da aposentadoria, com proventos proporcionais a 33/35 avos, foi apreciado pela legalidade no âmbito do processo TC Processo 017.082/1995-1 (peça 7) .
5. Por meio do Acórdão 2008/2006-TCU-Plenário do Tribunal de Contas da União deixou assente que o servidor público que exerceu, como celetista, no serviço público, atividades insalubres, penosas ou perigosas, no período anterior à vigência da Lei 8.112/90, tem direito à contagem especial de tempo de serviço para efeito de aposentadoria.
6. Porém, por meio do Acórdão 911/2014-TCU-Plenário, o TCU inaugurou a tese de que, mesmo observando os parâmetros do Acórdão 2008/2006-TCU-Plenário, a contagem especial de tempo prestado em condições insalubres para servidores ocupantes de cargos de natureza estritamente administrativa somente poderá ocorrer se estiver efetivamente demonstrada a existência de risco ou de agentes nocivos à saúde no local de trabalho, devidamente atestado por laudo pericial. Restou assim sumariada a referida deliberação:
'PESSOAL. APOSENTADORIA. TEMPO DE ATIVIDADE INSALUBRE EXERCIDO ANTES DO ADVENTO DA LEI 8.112/1990. NECESSIDADE DE COMPROVAÇÃO DA CONDIÇÃO DE INSALUBRIDADE. SIMPLES PAGAMENTO INDISCRIMINADO DO ADICIONAL DE INSALUBRIDADE NÃO GERA DIREITO À CONTAGEM DO TEMPO DE ATIVIDADE ESPECIAL. CARGO DE NATUREZA EMINENTEMENTE ADMINISTRATIVA. NECESSIDADE DE APRESENTAÇÃO DE CERTIDÃO DO INSS, DA QUAL CONSTE A CONCESSÃO DO TEMPO DE ATIVIDADE INSALUBRE, UMA VEZ QUE SE REFERE A TEMPO PRESTADO JUNTO ÀQUELE REGIME DE PREVIDÊNCIA, O QUAL DEVERÁ COMPENSAR O REGIME PRÓPRIO DE PREVIDÊNCIA DOS SERVIDORES, NA PROPORÇÃO DOS ANOS DE CONTRIBUIÇÃO, NA FORMA DA LEI 9.796/1999. ALTERNATIVAMENTE, A TÍTULO DE RACIONALIDADE ADMINISTRATIVA, O ÓRGÃO PODERÁ ELE PRÓPRIO AVERBAR O TEMPO ESPECIAL, DESDE QUE AMPARADO EM LAUDO EMITIDO PELO MINISTÉRIO DO TRABALHO, OU DE PROFISSIONAL POR ELE CADASTRADO, QUE ATESTE AS CONDIÇÕES NAS QUAIS A ATIVIDADE DO SERVIDOR ERA EXERCIDA. ILEGALIDADE E NEGATIVA DE REGISTRO. DISPENSA DA DEVOLUÇÃO DOS VALORES INDEVIDAMENTE RECEBIDOS. DETERMINAÇÕES.'
7. Em face do exposto, considerando que o inativo ocupava cargo de natureza estritamente administrativa (técnico) e que não é possível presumir que foi exercido em atividade considerada prejudicial à saúde do ex-servidor, este representante do Ministério Público de Contas da União anui à proposta de ilegalidade e negativa de registro do ato de alteração da aposentadoria do interessado.
8. Registra-se que a alteração poderá prosperar se, no novo ato a ser enviado ao Tribunal, forem anexados documentos oficiais, a exemplo de certidão emitida pelo INSS e laudo pericial, que atestem o labor do inativo em condições de risco ou exposto a agentes nocivos à saúde no local de trabalho.
III
9. Quanto ao ato inicial da aposentadoria de Sebastião Fabiano Lemes, observa-se que foi averbado tempo insalubre, no total de 2 anos, 10 meses e 8 dias, e tempo rural, no total de 6 anos, 3 meses e 3 dias, consoante se vê no campo 'Discriminação dos tempos de serviço e averbações' (peça 3, p. 3) .
10. Relativamente ao tempo insalubre, valem as mesmas considerações expostas para o ato do Sr. Edivar, uma vez que o cargo ocupado pelo Sr. Sebastião era o de tecnologista.
11. No que concerne ao tempo rural, a jurisprudência da Corte de Contas é pacífica no sentido de que somente poderá ser averbado tempo rural para fins de aposentadoria no serviço público se forem recolhidas as respectivas contribuições previdenciárias na época própria ou, posteriormente, de forma indenizada, a exemplo dos Acórdãos 4224/2020 e 1794/2014, ambos da Primeira Câmara, e Súmula TCU 268.
12. Observa-se que, excluídos os tempos rural e insalubre sem a comprovação da respectiva regularidade, ainda restam, ao inativo, 35 anos, 9 meses e 8 dias de tempo de serviço/contribuição. No entanto, considerando a idade do inativo na data da aposentadoria (55 anos) e o fundamento legal utilizado para a concessão, o interessado não preenche os requisitos previstos no art. 3º da Emenda Constitucional 47/2005.
13. Em razão disso, sugerimos proposta diversa da apresentada pela Unidade Técnica por entender que, neste caso, cabe a realização de diligência para que o órgão jurisdicionado envie ao Tribunal, caso existente, a comprovação do recolhimento das contribuições previdenciárias, na época própria ou posteriormente, de forma indenizada, relativas ao período de 6 anos, 3 meses e 3 dias de tempo de serviço rural averbado, conforme preceitua a citada jurisprudência do TCU. Ademais, envie, também, documentos oficiais, a exemplo de certidão emitida pelo INSS e laudo pericial, que atestem o labor do inativo em condições de risco ou exposto a agentes nocivos à saúde no local de trabalho, relativo ao período insalubre averbado de 2 anos, 10 meses e 8 dias."
É o relatório.

não há.

Procurador Rodrigo Medeiros de Lima.

APOSENTADORIA. CÔMPUTO INDEVIDO, EM AMBOS OS ATOS, DE TEMPO DE SERVIÇO EM ATIVIDADE INSALUBRE. CÔMPUTO INDEVIDO TAMBÉM, EM UM DOS ATOS, DE TEMPO DE SERVIÇO RURAL. ATOS ENVIADOS AO TCU HÁ MAIS DE CINCO ANOS. REVISÃO DE OFÍCIO.

APOSENTADORIA (APOS)

Secretaria de Fiscalização de Pessoal - Sefip.

Cuidam os autos de 2 (dois) atos de aposentadoria, submetidos à apreciação deste Tribunal para fins de registro, nos termos do inc. III do art. 71 da Constituição Federal de 1988, atos esses cadastrados e disponibilizados ao TCU por intermédio do Sistema de Apreciação e Registro de Atos de Admissão e Concessões, na forma dos arts. 2º, caput e incs. I a VI, e 4º, caput, da então vigente Instrução Normativa TCU 55/2007 (normativo atualmente substituído pela IN TCU 78/2018) .
2.	No que tange ao mérito dos atos de aposentadoria constantes destes autos, manifesto minha concordância com as conclusões da Sefip e do representante do Ministério Público junto a esta Casa, incorporando suas análises às minhas razões de decidir. No entanto, além de aqui ressaltar alguns aspectos dessas análises, entendo necessário promover alguns ajustes aos encaminhamentos sugeridos pelas instâncias que me precederam.
3.	Após ter seu ato inicial de aposentadoria, com proventos proporcionais a 33/35 avos, apreciado pela legalidade, no âmbito do TC-Processo 017.082/1995-1 (peça 7) , o ato de alteração constante da peça 2 (ato nº 10082301-04-2011-000062-4) foi editado com vistas a integralizar os proventos do inativo Edivar Elvas e Silva, ante a averbação de tempo insalubre, no total de 3 anos, 10 meses e 7 dias (peça 2, p. 3) .
4.	Esta Corte de Contas até tem admitido a contagem de tempo especial anteriormente à vigência da Lei 8.112/90 mediante simples comprovação do exercício de emprego público, quando as atribuições presumivelmente envolvam atividades de risco para a higidez física do profissional, como nos casos de médicos, odontólogos e enfermeiros. No entanto, para ocupantes de outros cargos é indispensável a apresentação de certidão emitida pelo INSS ou de laudo oficial que efetivamente comprove a existência de risco à integridade física do servidor ou a presença de agentes nocivos à sua saúde no local de trabalho, sendo que o simples pagamento de adicional de periculosidade não gera direito à contagem do tempo de atividade especial. É o que se extrai do Acórdão 911/2014-TCU-Plenário.
5.	Na hipótese presente, o Sr. Edivar Elvas e Silva inativou-se em cargo de natureza estritamente administrativa (técnico) . As informações disponíveis nos autos, portanto, não são suficientes, por si sós, para garantir que o interessado exerceu atividades insalubres, penosas ou perigosas ou, ainda, que o local em que desenvolvia o seu labor tivesse tais características, o que poderia lhe dar o direito à contagem do tempo especial.
6.	Assim, em princípio e em consonância com as conclusões da unidade técnica e do MP/TCU e a jurisprudência assentada neste Tribunal, referido ato de alteração de aposentadoria deveria ser considerada ilegal.
7.	O ato inicial de aposentadoria do Sr. Sebastião Fabiano Lemes também compreende a averbação de tempo insalubre, no total de 2 anos, 10 meses e 8 dias, desacompanhada da correspondente documentação comprobatória, igualmente mostrando-se inviável a pressuposição, pura e simples, do exercício das atividades em questão, tendo em vista haver-se ele inativado no cargo de tecnologista (peça 3, p. 1 e 3) . Em seu ato, também se constata a averbação de tempo rural, no total de 6 anos, 3 meses e 3 dias, sem que se conte com a comprovação de que o interessado recolheu as respectivas contribuições previdenciárias. Além disso, conforme apontado pelo Ministério Público de Contas, ainda que, mesmo sem a contagem dos períodos de atividade insalubre e rural, o interessado ainda contasse com 35 anos, 9 meses e 18 dias de tempo de serviço/contribuição, considerada sua idade de aposentação, 55 anos, e o fundamento legal utilizado para a concessão, não estariam preenchidos os requisitos do art. 3º da Emenda Constitucional 47/2005. Referido ato de aposentadoria, portanto, igualmente deveria ser considerado ilegal.
8.	No entanto, tendo em vista que os atos de aposentadoria constantes das peças 2 e 3 ingressaram neste Tribunal, respectivamente, em 11/9/2015 e 29/1/2016 e a tese fixada pelo Supremo Tribunal Federal no julgamento do Recurso Extraordinário 636.553, tais atos devem ser considerados tacitamente registrados, também respectivamente, em 11/9/2020 e 29/1/2021.
9.	Considerando, ainda, o teor da decisão prolatada, em 4/12/2020, sobre os embargos de declaração opostos ao acórdão exarado sobre o referido RE 636.553 e que não transcorreu o prazo fixado no art. 54 da Lei 9.784/1999, c/c o art. 260, § 2º, do Regimento Interno do TCU, restaria configurada a hipótese de restituírem-se os autos à Sefip, para que desse imediato início aos procedimentos destinados à revisão de ofício dos atos constantes deste feito, em especial a oitiva do Ministério Público e dos beneficiários, nos termos aprovados pelo Tribunal mediante Acórdão 122/2021-TCU-Plenário.
10.	No entanto, considerando a possibilidade de ambos os interessados virem a apresentar a competente documentação comprobatória do exercício de atividades insalubres pelo interregno necessário à devida complementação de seu tempo para aposentadoria, bem como de o Sr. Sebastião Fabiano Lemes comprovar o recolhimento de contribuições previdenciárias relativas ao tempo rural por ele averbado, entendo mais apropriado condicionar o procedimento da revisão de ofício dos atos das peças 2 e 3 à prévia realização de diligência junto ao Gabinete de Segurança Institucional - GSI.
	Diante do exposto, manifesto-me por que o Tribunal aprove o Acórdão que ora submeto à deliberação deste Colegiado.
TCU, Sala das Sessões Ministro Luciano Brandão Alves de Souza, em 2 de março de 2021.
AUGUSTO SHERMAN CAVALCANTI 
Relator